【裁判字號】    97,上更(一),33
【裁判日期】    970312
【裁判案由】    侵占
【裁判全文】
臺灣高等法院刑事判決              97年度上更(一)字第33號
上  訴  人
即  被  告  甲○○
上列上訴人因侵占案件，不服臺灣板橋地方法院94年度易字第12
39號，中華民國95年5月3日第一審判決（起訴案號：臺灣板橋地
方法院檢察署93年度偵字第9586號），提起上訴，經判決後由最
高法院發回更審，本院判決如下：
    主  文
原判決撤銷。
甲○○意圖為自己不法之所有，而侵占對於公益上所持有之物，
處有期徒刑壹年貳月，減為有期徒刑柒月。緩刑參年。
    事  實
一、甲○○自民國（下同）81年起至90年止，擔任臺北縣蘆洲市
    永平社區發展協會之理事長，從事公益、掌管該協會財務等
    事務，而持有該協會之社區發展基金。其明知該協會之社區
    發展基金，須經過會員代表開會決議、臺北縣蘆洲市公所審
    核認可，並層報臺北縣政府核准後，始得動用，竟意圖為自
    己不法之所有，利用新任理事長甫行選出而尚未辦理交接協
    會事務之際，於90年6月7日將上開協會存於臺北縣蘆洲市農
    會之社區發展基金，存單號碼為00000000號之定期存單解約
    ，取得新臺幣（下同）五十萬元後，僅將其中三十萬元轉入
    上開協會開設之安泰商業銀行帳號00000000000000號活期存
    款帳戶，將其餘亦應併予續存之二十萬元，未予存入銀行而
    逕自侵占，用以償還積欠陳炳煌之借款。
二、案經臺北縣政府警察局蘆洲分局報請臺灣板橋地方法院檢察
    署檢察官偵查聲請以簡易判決處刑，經原審改依通常程序審
    理。
    理  由
壹、證據能力部分：
    本件上訴人即被告甲○○所犯非死刑、無期徒刑、最輕本刑
    三年以上有期徒刑之罪，亦非高等法院管轄第一審案件，其
    於本院審理中，就被訴事實為有罪之陳述，經告知其簡式審
    判之旨，並聽取公訴人及被告、辨護人之意見後，依刑事訴
    訟法第273條之1第1 項之規定，經合議庭裁定進行簡式審判
    程序。本件既採簡式審判程序，依刑事訴訟法第273條之2規
    定，簡式審判程序之證據調查，不受第159 條第1項、第161
    條之2、第161條之3、第163條之1及第164條至第170 條規定
    之限制。易言之，本判決下列所引用之各該被告以外之人於
    審判外之陳述（包含書面陳述），均有證據能力，合先敘明
    。
貳、實體方面：
一、上揭犯罪事實，業據被告甲○○於偵查、原審及本院審理時
    均坦承不諱，並有證人陳炳煌、被告之子李戈登於偵查中證
    述綦詳，又有安泰商業銀行帳號00000000000000號帳戶之存
    摺封面及內頁影本、臺北縣蘆洲市農會92年4月14日、93年9
    月29日函、臺北縣蘆洲市農會93年9月6日函附之交易明細資
    料、臺北縣政府92年5月15日函、臺北縣政府93年9月6 日函
    及所附臺北縣蘆洲市永平社區發展協會第一屆理事長暨理、
    監事名冊及會員大會紀錄、臺北縣蘆洲市公所93年7 月16日
    函及所附上述協會理監事、會員名冊暨會議紀錄等暨本院所
    調取之台北縣蘆洲市公所95年8月17日北縣蘆社字第0950026
    149 函、永平社區發展協會章程在卷可稽，足認被告自白與
    事實相符，自堪採為認定犯罪之證據。又被告所持有之該協
    會之社區發展基金，屬公益上之財物，其竟將之侵占入己，
    作為清償自己債務之用，被告顯有為自己不法所有之意圖，
    可以認定。本件事證明確，犯行洵堪認定。
二、查永平社區發展協會並非公務機關，亦非受公務機關委託承
    辦公務。係依法設立，惟非以營利為目的之社會團體，以促
    進社區發展，增進居民福利，建設安和融洽、團結互助之現
    代化社會為宗旨，有經本院所調取之該協會章程可據。則該
    協會當係以公益為目的之社會團體，被告以該會理事長身分
    持有該社區財物，乃因公益而持有，其將因公益而持有之社
    區發展基金侵占為其他用途，核其所為，係犯刑法第336 條
    第1項公益侵占罪（起訴書於所犯法條原載為刑法第336條第
    2 項之業務侵占罪部分，業經檢察官於原審審理時到庭陳述
    更正為刑法第336條第1項公益侵占罪）。
三、被告行為後，刑法業經修正，並自95年7月1日起施行，在此
    之前，刑法分則各編有關罰金刑之貨幣單位係銀元；且依刑
    法分則編應處罰金者，應適用罰金罰鍰提高標準條例第1 條
    、第4 條之規定。亦即應按各該具體條文制定或修正之時間
    先後，定其提高之倍數。惟被告行為後，刑法施行法增訂第
    1之1條，於95年6 月14日經總統公布施行；該條規定：「中
    華民國94年1月7日刑法修正施行後，刑法分則編所定罰金之
    貨幣單位為新臺幣。94年1月7日刑法修正時，刑法分則編未
    修正之條文定有罰金者，自94年1月7日刑法修正施行後，就
    其所定數額提高為30倍。但72年6月26日至94年1月7 日新增
    或修正之條文，就其所定數額提高為3倍」。亦即自95年7月
    1 日起，刑法分則編所定罰金之貨幣單位，由原來之銀元改
    為新臺幣；且94年1月7日刑法修正時，刑法分則編未修正之
    條文定有罰金者，自95年7月1日起，有關罰金之數額提高為
    30倍。本件被告係犯刑法第336條第1項之罪，該罪法定刑有
    罰金刑之處罰，且自24年7月1日施行後即未再修正，依增訂
    刑法施行法第1之1條之規定，其罰金以新台幣為單位，數額
    應提高30倍。此與修正前之罰金以銀元為單位，適用罰金罰
    鍰提高標準條例之結果應提高10倍者，對被告而言，並無不
    利（新台幣與銀元之比例為1：3，換算結果，亦為30倍）。
    依修正後刑法第2條第1項前段之規定，自應適用修正前之規
    定。又修正後刑法第33條第5 款規定，已將原罰金刑最低額
    度由銀元1元「相當於新臺幣3 元」，提高為新臺幣1千元以
    上，且以百元計之，比較新、舊法結果，應以行為時法律即
    修正前刑法第33條第5 款規定有利於被告（參見最高法院95
    年度第8 次刑事庭會議紀錄），即應適用修正前刑法第33條
    第5款。
四、原審對被告予以論罪科刑，固非無見，惟原審判決認被告係
    基於為自己不法所有之意圖，並未敘明所憑之證據，即有未
    合。又原審不及比較適用修正前後之規定，及適用中華民國
    96年罪犯減刑條例之規定，亦有未合。且被告上訴意旨以其
    已償還所侵占之款項，並經本院函查台北縣蘆洲市公所屬實
    ，有該市公所97年1 月17日北縣蘆社字第0970001844號函在
    卷可按，原審未及審酌，被告上訴為有理由。原審既有上開
    可議之處，自應由本院撤銷改判。爰審酌被告身為社區發展
    協會之理事長，竟貪圖不法侵占公益基金，並參酌其侵占數
    額，犯罪所生之危害，素行尚佳，犯罪手段雖屬平和，犯後
    尚能坦承犯行，惟侵占事經多年，迄96年度始將挪用款項悉
    數繳還，及其他一切情狀，量處被告有期徒刑一年二月。又
    被告犯行係於96年4 月24日以前所為，符合中華民國96年罪
    犯減刑條例之減刑要件，爰依該條例減輕其刑二分之一為有
    期徒刑七月。末查，被告未曾因故意犯罪而受有期徒刑以上
    刑之宣告，有本院被告前案紀錄表在卷可據，被告犯後尚能
    坦承犯行，且已將侵占款項悉數返還，經此教訓足資警惕，
    無虞再犯，本院認所處之刑以暫不執行為適當，併為宣告緩
    刑三年，以勵自新。
據上論斷，應依刑事訴訟法第369條第1項前段、第364條、第299
條第1項前段，刑法第336條第1 項、第74條第1項第1款，修正前
刑法第33條第5款，中華民國96年罪犯減刑條例第2條第1項第3款
、第7條，罰金罰鍰提高標準條例第一條前段，判決如主文。
本案經檢察官侯千姬到庭執行職務。
中    華    民    國    97    年    3    月    12     日
                 刑事第十庭    審判長法  官 楊炳禎
                                     法  官 陳博志
                                     法  官 李春地
以上正本證明與原本無異。
如不服本判決，應於收受送達後十日內向本院提出上訴書狀，其
未敘述上訴之理由者並得於提起上訴後十日內向本院補提理由書
（均須按他造當事人之人數附繕本）。
                                      書記官 蘇秋
中    華    民    國    97    年    3     月    12    日
附錄：本案論罪科刑法條全文
刑法第336條第1項：
對於公務上或因公益所持有之物，犯前條第1項之罪者，處1年以
上7年以下有期徒刑，得併科5千元以下罰金。


司法院資訊處製作；財團法人民間司法改革基金會備份。
